【裁判字號】    88,上,532
【裁判日期】    890919
【裁判案由】    損害賠償
【裁判全文】
臺灣高等法院臺中分院民事判決  八十八年度上字第五三二號
      上  訴  人    甲○○○○.
                              .
      訴訟代理人    陳昭宜律師
      複  代理人    丙○○    .
      被上訴人      廣正開發股份有限公司    設台中縣太平市○○街六八號之一
      法定代理人    己○○    .
      訴訟代理人    戊○○    .
                    庚○○    .
                    丁○○    .
                    乙○○    .
右當事人間損害賠償事件，上訴人對於中華民國八十八年七月九日臺灣臺中地方法院
八十八年訴字第四一號第一審判決提起上訴，本院判決如左：
      主      文
原判決關於駁回上訴人後開第二項之訴部分，及訴訟費用之裁判除確定部分外均廢棄
。
被上訴人應再給付上訴人新台幣壹拾肆萬貳仟肆佰貳拾壹元，及自民國八十八年一月
十二日起至清償日止按年息百分之五計算之利息。
上訴人其餘之上訴駁回。
第一、二審訴訟費用除確定部分外由被上訴人負擔伍分之壹，餘由上訴人負擔。
      事      實
甲、上訴人方面：
一、聲明：求為判決：(一)原判決關於駁回上訴人在第一審新台幣（下同）七十九萬八
    千三百零三元及其法定利息部分之訴暨命負擔該部分之訴訟費用之裁判均廢棄。
    (二)右廢棄部分，被上訴人應再給付上訴人七十九萬八千三百零三元暨自民國八十
      八年一月十二日起至清償日止按年息百分之五計算之利息。第一項廢棄部分及
      第二審訴訟費用均由被上訴人負擔。(三)願供擔保請准宣告假執行。
二、陳述：除引用原判決書之記載外，補稱：
  (一)上訴人與被上訴人租約第十九條約定，甲方（即被上訴人）對乙方（上訴人）之
    抽成以當月營業收入之百分之十計算，是上訴人依據被上訴人所給與之租金發票
    ，反推算上訴人之各月營業所得有如八十八年九月十六日上訴理由狀之附件一所
    示，其總額為壹仟肆佰貳拾萬參仟捌佰肆拾貳元，而在被上訴人違約，致上訴人
    不能營業之二‧五月期間內，依既往之營業收入平均計算，其所能獲得之收入為
    壹佰參拾壹萬伍仟壹佰柒拾元（00000000÷27×2.5=0000000）。原審認為上訴
    人之美髮營業，其利潤應以一‧五成計算；唯此數據乃原審法院片面臆測所得，
    無有根據。上訴人於八十七年一月至八十七年十月之營業損益，有如上開狀之附
    件二所示，其一月份至九月份之平均淨利百分比為百分之二三點八（十月份之營
    業因被上訴人違約致作輟無常，不予計入。），而非原審法院所謂之一‧五成，
    上訴人兩個半月之可預期利潤應為參拾壹萬參仟零壹拾元（00000001×
    0.238=313010）。上訴人大廣三營業店，因被上訴人違約至兩個半月的期間無法
    營業，其所屬員工之薪資為陸拾伍萬伍仟柒佰伍拾元，如上狀之附件三，應由被
    上訴人賠償之。
  (二)上訴人在台中市○○路六八號大廣三量販百貨公司三樓部分房屋作美髮營業所時
    ，原本即以五年租約為期而為磋商，因被上訴人企業體經營之考量，先期之租約
    訂在八十七年底，被上訴人並同意本件租約屆滿後，再續約三年，故上訴人始與
    被上訴人簽立本件租約，並花費大筆資金裝潢、作廣告，為美髮業之經營。惟被
    上訴人卻是違反當初然諾，租約尚未到期即不讓上訴人繼續營業，上訴人前經長
    時間之刻意經營，花費大筆廣告費用，人才培訓費用，在要開始回收利潤之時期
    ，被上訴人卻是違反契約。是在本件訴訟，上訴人因不能營業之損失，乃在民國
    八十七年十月十六日起至民國八十七年十二月三十一日止，共二．五個月的時間
    ，欲公平地計算上訴人在不能營業之二．五個期間內之營業利潤，應是以上訴人
    於八十七年度之利潤比之平均數計算，才是合理；否則如連先前初創，事業尚在
    奠基時之利潤比均計算在內，將對上訴人不利且不公平。是本件上訴人在不能營
    業之二個半月期間（八十七年十月十六日至八十七年十二月三十一日），其所能
    預期之利潤，應是以民國八十七年一月至民國八十七年九月之平均利潤百分比計
    算。
三、證據：除引用原審立證方法外，補提：發票影本、損益表、及薪資明細表等件為
    証。
乙、被上訴人方面：
一、聲明：求為判決：(一)上訴人之上訴及假執行之聲請駁回。(二)第二審訴訟費用由上
    訴人負擔。(三)被上訴人如受不利益判決，願供擔保請准免為假執行。
二、陳述：除引用原判決書之記載外，補稱：
  (一)上訴人上訴理由狀中有關營業收入之計算，原審已據被上訴人提出，且為兩造所
    不爭執之「被上訴人營業收入統計表」估算被上訴人二點五個月營業收入為一百
    一十三萬六千三百八十三元，扣除上訴人於原審所自承二點五個月薪資支出八十
    五萬元後，可得二十八萬六千三百八十三元，惟尚應扣除營業必須之基本雜項費
    用（如水電費、材料費、茶水費、報章雜誌費．．．等）。原審參考一般美髮業
    者表示營業額，扣除人事費及基本雜項費用後可得一點五成利潤之計算基礎，衡
    算上訴人二點五個月可預期之業績收入應為十七萬零四百五十七元，實屬有據，
    上訴人以預期利益三十一萬三千零一十元之請求為無據。
  (二)查上訴人請求其於停止營業二個半月期間所屬員工薪資六十五萬五千七百五十元
    ，亦應由被上訴人負擔，究原審法院已於判決中書明被上訴人員工可至其所屬四
    十六家連鎖店工作或另謀他職，是上訴人亦無由得生損害，當無令被上訴人負擔
    之理由，再損害賠償之債，以「有損害之發生」及「有責任原因之事實」，並兩
    者之間，有相當因果關係為成立要件，此有最高法院四十八年台上字第四八一號
    判例可稽。是上訴人所屬員工之薪津，乃屬上訴人於「營業」期間中當然應負擔
    之債，反論之則「停止營業」自無須負擔此債，據此上訴人果有於「停止營業」
    期間為給付所屬員工薪津之事實，亦非被上訴人所得負責任原因之範圍內，依據
    上開判例解釋，自不生損害賠償之債，上訴人就薪資損害之請求亦屬無據。
  (三)上訴人稱：美髮業須有五年以上之經營，方得以顯現出其利潤所在，上訴人前與
    被上訴人即以租賃期限五年為磋商要點，惟因被上訴人企業經營考量，方以二年
    為租賃約期，被上訴人亦同意租約期滿後再續約三年，是上訴人方同意進駐上訴
    人賣場經營美髮事業；現兩造間因租賃場地之爭執致上訴人受有二、五個月之停
    業損失，理應以其八十七年一至十月間之營業利潤平均衡算其實際利益損失方屬
    公平。惟查上訴人本知悉被上訴人所營為百貨量販賣場，為經營考量本就有權調
    整賣場及進櫃場商，怎可能與上訴人訂立長達三年之賣場租賃合約，況被上訴人
    出租予上訴人之場地租金計算，亦單以其營業收入之一成計算，倘上訴人經營成
    效不佳，被上訴人亦受有租金低微之風險，是就百貨經營考量，被上訴人怎可能
    於租約訂立時即與上訴人有租約屆期再續三年之合意，必當於二年租約屆滿前衡
    估上訴人「績效」後，方有考量是否續租場地予上訴人之可能，上訴人上開所陳
    ，實非事實。
  (四)就上訴人請求其於停止營業二個半月期間所能預期之利益計算，應以八十七年一
    月至九月平均利潤比例計算方屬公允，被上訴人實難認允，因上訴人停業二個半
    月之營業收入既以其開業至停業期間（八十五年七月至八十七年九月）之營業收
    入總合除以月數求得其月平均營業收入額，復乘以停業期間二、五個月計算出其
    停業期間營業收入總額，依衡平原則，其營業利益率理當亦以其開業至停業期間
    之平均計算方屬公允，上訴人以八十七年之營業利益率衡算停業損失，實難立論
    。
三、證據：除引用原審立證方法外，補提：損益計算書為証。
丙、本院依職權向台中女子美容商業同業公會查明台中市女子美髮沙龍於八十五年九
    月間至八十七年十二月間之營業所得淨值利潤成數。
  理      由
一、本件上訴人主張：其向被上訴人承租位於台中市○○路六八號大廣三量販百貨公
    司三樓部分區域，設置美髮沙龍營業，租期自八十五年七月十一日起至八十七年
    十二月三十一日止，詎被上訴人於八十七年十月十二日起封館暫停營業，並封閉
    通道，造成上訴人無法營業，於同年月十六日起停止營業迄今，被上訴人違反兩
    造租賃契約約定，致使上訴人無法使用租賃物，被上訴人未依契約之本旨履行債
    務，致上訴人並有如下損失：1.營業收入損失：上訴人不能營業之二‧五月，依
    既往之營業收入平均計算，所能獲得之收入為壹佰參拾壹萬伍仟壹佰柒拾元（
    14,203,842÷27×2.5=1,315,170），上訴人於八十七年一月至九月份之平均淨
    利百分比為百分之二三點八，兩個半月之可預期利潤應為參拾壹萬參仟零壹拾元
    （00000001×0.238=313010）。2.員工薪資損失：上開兩個半月的期間無法營業
    ，上訴人所屬員工之薪資為陸拾伍萬伍仟柒佰伍拾元，應由被上訴人賠償之。3.
    裝璜設備損失、違約金、會員卡停卡損失、押租金及裝璜補助金損失、及商譽損
    失（上訴人對上開部分未聲明不服，均略），爰依債務不履行損害賠償法律關係
    訴請被上訴人應賠償員工薪資損失六十五萬五千七百五十元，及營業收入損失三
    十一萬三千零十元，合計為九十六萬八千七百六十元，扣除原審准許之營業收入
    損失十七萬零四百五十七元，被上訴人尚應再給付上訴人七十九萬八千三百零三
    元，並自起訴狀繕本送達之翌日起至清償日止按年息百分之五計算之利息等語；
    被上訴人則以：上訴人二點五個月可預期之業績收入應為十七萬零四百五十七元
    ，上訴人以預期利益三十一萬三千零一十元並無依據，又請求於停止營業二個半
    月期間所屬員工可至其所屬四十六家連鎖店工作或另謀他職，上訴人並無損害，
    其請求員工薪資六十五萬五千七百五十元，亦屬無據等語，資為抗辯。
二、上訴人主張其以專櫃方式承租被上訴人坐落台中市○○路六八號大廣三量販百貨
    公司三樓商場區域，經營美髮及銷售美髮用品，經營期間自八十五年七月十一日
    起至八十七年十二月三十一日止，又被上訴人於八十七年十月十二日起因整修、
    改裝二、三樓，致全部專櫃均暫停營業，於改裝後被上訴人將專櫃外賣場出租予
    訴外人和信家傢俱行，並將其專櫃臨公益路之外牆，提供予訴外人和信家傢俱行
    做為廣告看板，三樓電梯亦遭被上訴人封閉，上訴人因無法營業，自八十七年十
    月十六日起即停止營業至同年十二月三十一日合約租約到期日止，共計二點五個
    月無法營業等情，業據上訴人提出兩造簽訂之專櫃廠商合約書、營利事業登記證
    、封館報紙廣告、及整修內部照片等件為証，並為被上訴人所不爭執，復經原審
    履勘現場查明屬實，有原審八十八年五月五日勘驗筆錄及現況附圖附於原卷可稽
    ，堪信上訴人上開主張為真實。
三、按出租人應以合於約定使用、收益之租賃物交付承租人，並應於租賃關係存續中，
    保持其合於約定使用、收益之狀態。民法第四百二十三條定有明文。兩造所簽訂
    之專櫃廠商合約書雖無約定被上訴人應提供如何狀態之租賃物、及專櫃外賣場空
    間應保持如何狀態，然觀合約書內容，如無訂約當時之賣場空間，則上訴人必不
    願承租，更何況被上訴人於改裝後封閉三樓電梯，及廁所無法使用，上訴人專櫃
    進出不便，且臨公益路外牆遭看板遮住光線，顯已不符原來租賃契約之使用、收
    益之狀態，並可歸責於被上訴人之行為所致，上訴人依債務不履行之法律關係請
    求被上訴人賠償其不能營業之損失，即洵屬有據。次按損害賠償，除法律另有規
    定或契約另有訂定外，應以填補債權人所受損害及所失利益為限。依通常情形或
    依已定之計畫、設備或其他特別情事，可得預期之利益，視為所失利益。民法第
    二百十六條定有明文。茲將上訴人請求賠償之項目及金額審酌如下：
  (一)關於營業收入損失部分：
    上訴人主張其不能營業之損失，如以系爭租約之始期起至停止營業日止之平均利
    潤計算，甚不公平，因先前初創事業尚在奠基利潤較低，應以營業已穩固之當年
    八十七年一月至九月止（十月份之營業因被上訴人違約致中輟不應計入）之平均
    利潤計算上訴人不能營業之二．五月之營業損失始合理，而其八十七年一月至九
    月間之平均淨利為百分之二三點八等情，惟為被上訴人所爭執，並以上開二、五
    月之營業損失，應以上訴人開業之八十五年七月起至停止營業之八十七年九月止
    之營業利益率計算營業損失額云云置辯。經查：上訴人自八十五年七月起至八十
    七年十月止之營業所得總額為一千四百二十萬三千八百四十二元一節，有上訴人
    提出之上開期間之營收租金一覽表暨統一發票等件在卷可稽，並經被上訴人據實
    核對後所不爭執，依上訴人於上開期間之營業收入總額計算其每月平均營業收入
    為五十二萬六千零六十八元（計算方式為：14,203,842÷27＝526,068），而上
    開停業之二‧五個月之營業收入則為一百三十一萬五千一百七十元（計算方式為
    526,068×2.5＝1,315,170），又上訴人係租用被上訴人上開地點經營美髮業，
    於投注資金在該店為裝潢、廣告後，經營之初仍須相當時間培養其商店之知名度
    、及顧客對其之信任、熟識度，於經營初期之營業收入應較不穩定，因之計算上
    訴人於上開二個半月之營業損失，如以全期計算較不符合常情，本院認應以上訴
    人停業前最近期間之每月平均利潤計算較為客觀、公平，從而；上訴人主張應以
    八十七年一月至九月止之每月平均利潤計算其不能營業之二．五月之營業損失一
    節，應可採酌；又依上訴人提出其於八十七年一月至十月間之損益表，經本院核
    計結果其一月份至九月份之平均淨利百分比為百分之二三點七九，有該損益表在
    卷可憑，經本院再向台中市女子美容商業同業公會函查關於女子美髮業於上開期
    間之營業所得淨值利潤成數結果認：女子美髮利潤應在百分之三十至四十之間等
    情，亦有該會八十九年二月十八日中市美字第二七號函一紙附卷足稽，核上訴人
    主張依上開期間之平均利潤計算其二、五個月之損失，亦不超過該公會所函復之
    利潤成數，因之；依據上訴人於八十七年一月至九月間之上開損益表，核計上訴
    人於此期間之營業損失應為三十一萬二千八百七十八元（計算方式為：
    1,315,170×23.79＝312,878，角不計入），上訴人於此範圍內之請求核屬有據
    ，應予准許，至逾此之範圍則為無理由，應予駁回。
  (二)關於員工薪資損失部分：
    上訴人主張其於上開兩個半月之期間無法營業，其支付所屬員工之薪資為六十五
    萬五千七百五十元，應由被上訴人賠償一節，惟查上訴人既於上開期間內無法營
    業，員工亦無須工作，其苟有於無法營業之期間照付員工之薪資，亦應提出証據
    以供本院審酌，惟並未據其提出，此部分請求核屬無據，應予駁回。
  (三)以上上訴人可請求被上訴人給付營業收入損失為三十一萬二千八百七十八元，扣
    除原審已准許之金額十七萬零四百五十七元，被上訴人應再給付之金額為十四萬
    二千四百二十一元（計算方式為：312,878－170,457＝142,421）。
四、綜上所述，上訴人依據債務不履行請求被上訴人再給付營業收入損失十四萬二千
    四百二十一元，及自起訴狀繕本送達被上訴人之翌日即八十八年一月十二日起至
    清償日止按年息百分之五計算之利息，上訴人之請求在此範圍內為有理由，應予
    以准許，至逾此範圍之請求，及關於員工薪資損失部分之請求，均為無理由，應
    予駁回。原判決關於該營業損失僅命被上訴人給付十七萬零四百五十七元，及自
    八十八年一月十二日起至清償日止按年息百分之五計算之利息，尚有不足，上訴
    人請求再給付如主文第二項所示金額部分為有理由，自應將該部分原判決廢棄改
    判，至上訴人超出上開部分之請求，原審駁回其請求，核無違誤，上訴人猶執詞
    上訴為無理由，此部分上訴自應予駁回。又兩造均分別聲請願供擔保請准宣告假
    執行、及免為假執行，惟本件兩造准駁之金額均未逾新台幣一百萬元，於本案判
    決後即告確定，並無假執行之必要，上訴人假執行之上訴，應併予駁回。
五、本案事實已臻明確，兩造其餘攻擊防禦方法，不足以影響本判決結果，爰不一一
    論述，併此敘明。
據上論結：本件上訴為一部有理由，一部無理由，依民事訴訟法第四百五十條第、第
四百四十九條第一項、第七十九條但書判決如主文。
中      華      民      國    八十九    年      九      月    十九      日
~B1民事第四庭審判長法  官  黃斐君
~B2                法  官  張鑫城
~B3                法  官  張浴美
右為正本係照原本作成。
不得上訴。
~B                書記官  郭振祥
中      華      民      國    八十九    年      九      月    二十      日
                                                                        Ｙ
    主      文


司法院資訊處製作；財團法人民間司法改革基金會備份。
